臺灣高等法院民事判決　　　　　　　　　 95年度上字第746號
上　訴　人　乙○○
　　　　　　　　　　　　10號
　　　　　　丙○○
　　　　　　　　　　　　號
　　　　　　甲○○
　　　　　　　　　　　　號
共　　　同
訴訟代理人　陳勇成律師
　　　　　　郭登富律師
被上訴人　　丁○○
訴訟代理人　彭火炎律師
　　　　　　張玉琳律師
上列當事人間請求返還土地事件，上訴人對於中華民國95年7月
25日臺灣新竹地方法院93年度訴字第592號第一審判決提起上訴
，本院於96年4月17日言詞辯論終結，判決如下：
    主  文
上訴駁回。
第二審訴訟費用由上訴人負擔。
    事實及理由
一、按「當事人不得提出新攻擊或防禦方法。但有下列情形之一
    者，不在此限：三　對於在第一審已提出之攻擊或防禦方法
    為補充者。‧‧‧六　如不許其提出顯失公平者」，民事訴
    訟法第447條第1項第3款、第6款定有明文。被上訴人抗辯上
    訴人於本院始提出袋地通行權之攻擊防禦方法，與民事訴訟
    法第447條第1項之規定不符云云。惟查上訴人於原審已陳稱
    伊所有建物坐落之土地位置係屬無尾巷，對外並無通路，如
    不通行系爭道路，無法對外聯繫等語（見原審卷2第22頁）
    ，顯已提出袋地通行權之抗辯，其再於本院主張袋地通行權
    ，核屬對於在第一審已提出之攻擊方法為補充。且上開抗辯
    攸關上訴人是否得通行使用新竹縣竹東鎮○○段56、69 地
    號土地，則如不許其提出即屬顯失公平。綜上，上訴人主張
    袋地通行權，依上開規定，應予准許。
二、本件被上訴人主張：伊係新竹縣竹東鎮○○段56、69地號土
    地 (重測前為三重埔段299-10、298-2號，下稱系爭土地)之
    所有人，前於民國74年間出租予訴外人黃木穩使用，租期自
    74 年元月1日起至同年12月31日止，嗣因黃木穩於租期期滿
    後拒絕遷讓，伊乃於79年5月間執調解書聲請對黃木穩強制
    執行，並經原法院民事執行處以79年執字第1411號於79年9
    月21日執行完畢。嗣上訴人未經伊同意，即使用伊系爭土地
    上如附圖斜線位置所示柏油路面（下稱系爭道路土地）作通
    行使用，屢經伊交涉，上訴人均以系爭道路土地係伊父生前
    口頭同意提供不特定人通行為由，拒不理會伊之交涉，上訴
    人乙○○甚且阻止伊拆除系爭道路土地上之柏油路面，然伊
    父並未同意提供系爭道路土地供不特定人通行，自無公用地
    役關係可言，且上訴人丙○○、甲○○均非系爭土地之鄰地
    所有權人，況上訴人等之通行系爭土地，非但超過其通行必
    要，且將系爭土地一分為二，嚴重影響伊對系爭土地之利用
    ，顯有妨害伊所有權之行使，爰依民法第767條規定請求判
    命上訴人不得通行使用系爭土地，上訴人乙○○更不得阻止
    伊拆除系爭道路土地上之柏油路面之判決（原審准被上訴人
    之請求）。答辯聲明：駁回對造之上訴。
三、上訴人則以：系爭道路土地係屬既成巷道，供不特定人通行
    已數十年，已具公用地役關係，且被上訴人之被繼承人蘇木
    興已同意提撥系爭道路土地為道路使用，被上訴人係其繼承
    人，自應受此拘束。再者，由系爭道路土地已由竹東鎮公所
    依既成巷道之舖設程序舖設柏油路面觀之，更足見系爭土地
    實際上確實已供不特定人通行達數十年，竹東鎮公所更函知
    舖設之初已得地主口頭同意，且被上訴人自前開聲請法院強
    制執行後，系爭道路部分均供通行之用，至今已14、15年，
    被上訴人長期不行使權利，已使鄰近使用道路人產生相當之
    信賴，被上訴人至今始提起本件訴訟，顯有權利濫用及權利
    失效理論之適用。況乙○○所有之土地（即新竹縣竹東鎮○
    ○段55地號），與四周公路並無任何適宜之聯絡，另丙○○
    之子劉進男所有同上段72號土地、甲○○之配偶曾秀英所有
    之同段71地號土地，亦與四周公路無任何適宜之聯絡，均屬
    袋地，伊自得主張袋地通行權而通行系爭道路土地至公路等
    語，資為抗辯。上訴聲明：(一)原判決廢棄。(二)上廢棄部分，
    被上訴人在第一審之訴駁回。
四、兩造不爭執事項：
  (一)系爭新竹縣竹東鎮○○段56地號（重測前三重埔段299-10號
    ）、69地號（重測前三重埔段298-2號）兩筆土地係被上訴
    人所有，且於45年5月24日自其父蘇木興繼承而得。
  (二)系爭土地上如附圖所示斜線部分，為柏油道路，係新竹縣竹
    東鎮公所所鋪設。
  (三)上訴人乙○○所有門牌編號竹東鎮○○路○段108巷30弄10號
    、丙○○所有30弄2號、甲○○所有30弄４號建物皆使用被
    上訴人系爭土地上之道路 (如附圖所示斜線部分），且前開
    中興路1段108巷30弄，係屬建築法上無尾巷，無繼續延伸，
    亦即上訴人乙○○所住30弄10號建物為巷弄最後一家，乙○
    ○前曾阻止被上訴人拆除系爭道路土地上柏油路面，甲○○
    、丙○○則均未阻止亦不反對被上訴人拆除該柏油路面。
五、本件被上訴人為系爭土地之所有權人，主張上訴人等無通行
    使用系爭道路土地之法律上權源，且上訴人乙○○阻止其拆
    除系爭道路土地上之柏油路面，亦無法律上之依據，為此依
    民法第767條前段、中段規定為本件之請求，惟為上訴人所
    否認，並以前詞置辯。是本件所爭執者，厥為：(一)系爭道路
    土地是否成立公用地役關係。(二)上訴人主張袋地通行權，有
    無理由。茲分述如下：
  (一)系爭道路土地是否成立公用地役關係部分：
  (1)按司法院大法官會議第400號解釋理由第三段略謂：「公用
    地役關係乃私有土地而具有公共用物性質之法律關係，...
    。既成道路成立公用地役關係，首需不特定之公眾通行，而
    非僅為通行之便利或省時；其次，於公眾通行之初，土地所
    有權人並無阻止之情事；其三，須經歷之年代久遠未曾中斷
    ，所謂年代久遠雖不必限定其期間，但仍應以時日長久，一
    般人無復記憶其確實之起始，僅能知其梗概（例如始於日據
    時期、八七水災等）為必要」。亦即「公用地役關係」之成
    立，須具備以下三項要件：「不特定之公眾通行所必要」；
    「於公眾通行之初，土地所有權人並無阻止」；「經歷之年
    代久遠未曾中斷，一般人無復記憶其確實之起始者」。又該
    第400號解釋亦特別指明，既成道路符合一定要件而成立公
    用地役權關係者，其所有權人對土地既已無自由使用收益，
    形成因公益而特別犧牲其財產上之利益，為保障人民財產，
    因地理環境或人文狀況改變，既成道路喪失其原有功能者，
    則應隨時檢討並予廢止（司法院大法官會議釋字第四００號
    解釋文參照）。揆其意旨，成立公用地役權係對土地所有權
    人之財產以公法上為公益而特別犧牲之理由加以限制其自由
    使用、收益等權能，其要件自應從嚴認定，且除成立時必須
    符合前開三要件外，其中「供不特定之公眾通行所必要」之
    要件必須與時俱存，俾能兼顧公益與私權保障之衡平。
  (2)又所謂供公眾通行係指供不特定之多數人通行而言，若只供
    可特定之人通行，除依其情形是否適用地役權有關法條規定
    外，尚不具公用地役關係；道路只供特定之鄰地所有人或使
    用人通行，則僅係該特定之鄰地所有人或使用人對之有無地
    役權問題，尚不得遽謂該道路為既成公眾通行之道路；系爭
    巷道內僅原告等住屋四戶，並非一般不特定人公眾必須通行
    之巷道，與本院61年判字第435號判例情節有間，不得比附
    援引（最高行政法院82年度判字第31號、81年度判字第2104
    號、71年度判字第1072號判決意旨參照）。經查：本件系爭
    土地之道路係一封閉通道（即俗稱無尾巷道），道路盡頭處
    即係上訴人乙○○所有之建物，並無貫通連接其他道路而有
    不特定人可資往來通行之客觀情形；且系爭土地附近除上訴
    人等之建物及訴外人之建物及鐵皮造車庫外，並無其他住戶
    或建物，日常往來通行者主要亦僅有此四棟建物之所有人或
    使用人，此有上訴人提出之現場照片影本19幀在卷（見原審
    卷1第65頁至75頁）足參，並經原審現場履勘屬實，亦有勘
    驗筆錄可稽（見原審卷2第31至33頁）。足見系爭道路土地
    之柏油通道應係供特定之人通行，依前揭說明，核與供「不
    特定之公眾通行」之情形有間，不得遽謂該道路為既成公眾
    通行之道路。
  (3)上訴人雖再辯稱上開108巷30弄路段是日據時代即沿用之公
    用地役巷道，供公眾使用，該30弄巷道被上訴人之父蘇木興
    生前即已編定供公眾使用道路，前有榮金窯業公司及黃木穩
    租賃關係，所設窯業車輛均藉30弄出入，30弄道路是蘇木興
    為免黃木穩與榮金公司紅磚經營上之競爭，同意提撥為道路
    使用，供鄰近住戶使用已有數十年，政府主管機關認定為公
    眾使用道路，才編定為108巷30弄云云。惟為被上訴人所否
    認，自應由上訴人就系爭道路土地自日據時代即沿用，及被
    上訴人之被繼承人生前口頭同意之事實，負舉證之責，然上
    訴人並未舉證以實其說。又被上訴人自其被繼承人蘇木興繼
    承取得系爭土地之時間為民國45年5月24日，此有土地登記
    簿謄本可稽（見原審卷1第9、10頁)，而依經濟部公司基本
    資料記載榮金窯業股份有限公司係於民國67年8月16日設立
    ，亦有公司基本登記資料附卷足參（見本院卷第68頁），該
    公司設立時蘇木興業已歿世，應無上訴人所述「為免訴外人
    黃木穩與榮金窯業股份有限公司經營競爭而同意將系爭土地
    撥為道路使用」之可能，上訴人此部分之抗辯顯非可採。況
    縱令上訴人乙○○所稱被上訴人之被繼承人蘇木興同意供黃
    木穩與榮金公司運磚之用而提供系爭道路土地屬實，惟依上
    訴人所述：「當初係提供予徐金象經營磚廠，徐金象又將磚
    廠移轉給協進磚廠，協進磚廠老闆過世後其兒子分家，先由
    黃煥吉經營，再交給黃木穩，由黃木穩經營時，被上訴人才
    與黃木穩簽一年租約，，但黃木穩將磚廠賣伊時，並未將一
    年租約告知，而係拿之前【老的租約】給我....。」等語，
    亦可知磚廠使用系爭道路土地係因與被上訴人間有租賃關係
    存在之故，此觀之被上訴人於79年即聲請法院對承租人黃木
    穩強制執行返還含系爭道路土地在內之土地者可知，是系爭
    道路土地亦非供不特定人使用至明。另上訴人抗辯雙方原本
    各自通行對方土地，即被上訴人曾同意其通行系爭土地乙節
    ，亦為被上訴人所否認，上訴人復未復提出任何證據佐證，
    此之抗辯亦無可採。
  (4)上訴人復辯稱依新竹縣竹東鎮公所94年4月26日竹鎮建字第0
    940005298號函，可知被上訴人已同意舖設道路云云。然依
    新竹縣竹東鎮公所93年11月29日竹鎮建字第0920019295 函
    所示：「四、有關舖設既成巷道時，並不需要請領使用執照
    。然既成巷道之舖設，會請鎮民代表、里長及申請人（或地
    主）提供土地無償使用同意書（如附件）等相關文件後辦理
    。」等情（見原審卷1第46至47頁），惟該所並未提出被上
    訴人出具之土地無償使用同意書，且嗣後再於94年4月26 日
    以竹鎮建字第0940005298號函：「有關舖設柏油路面一事，
    經詢問當地附近住家得知該處原為磚窯場，係為10多年前地
    主口頭同意舖設道路，並且當時之當任里長（謝熾雄）申請
    舖設路面」等語函覆原審之詢問，有該函可按（見原審卷2
    第18頁）。查被上訴人係於45年5月24日因繼承而取得系爭
    土地，且於47年7月18日為繼承登記，有土地登記簿謄本可
    參（見本院卷第66頁），則舖設柏油路面當時之土地所有人
    係被上訴人，而新竹縣竹東鎮公所既無法提出被上訴人所出
    具之土地無償使用同意書，且被上訴人於79年5月間聲請法
    院就承租人黃木穩強制執行返還含系爭道路在內之系爭土地
    ，而上訴人亦自承當時被上訴人即欲拆除系爭柏油路面，則
    衡諸常情，被上訴人實無於強制執行後隨即同意提供系爭土
    地予不特定人通行使用。此外，上訴人復未提出任何確切之
    證據證明被上訴人同意新竹縣竹東鎮○○○設道路，是上訴
    人此之抗辯，亦非可採。
  (5)綜上，系爭道路土地並非供不特定之公眾通行之用，上訴人
    抗辯係供不特定之公眾使用，而有公用地役關係，尚無可採
    。
  (二)上訴人主張袋地通行權，有無理由部分：
    上訴人以其所有土地與公路並無適宜之聯絡，主張對系爭道
    路土地有袋地通行權。被上訴人則以上訴人丙○○、及甲○
    ○並非鄰地土地所有權人，自不得主張袋地通行權，而乙○
    ○之土地可經由他人之土地通行，較之通行系爭土地方便，
    上訴人通行系爭道路土地，嚴重損害其就系爭土地之利用
    等語。經查：
  (1)民法創設鄰地通行權之目的，原為發揮袋地之利用價值，使
    地盡其利，以增進社會經濟之公益，是以袋地無論由所有人
    或其他利用權人使用，周圍地之所有人及其他利用權人均有
    容忍其通行之義務。民法第787條規定土地所有人鄰地通行
    權，依同法第833條、第850條、第914條之規定準用於地上
    權人、永佃權人或典權人間，及各該不動產物權人與土地所
    有人間，不外本此立法意旨所為一部分例示性質之規定而已
    ，要非表示於所有權以外其他土地利用權人間即無相互通行
    鄰地之必要，而有意不予規定（最高法院82年度台上字第58
    0號判決意旨參照）。本件丙○○所有建物坐落之基地係其
    子劉進男所有（同段72地號），甲○○之建物坐落基地係其
    配偶曾秀英所有（同段71地號），業據上訴人陳述在卷，且
    有土地登記簿謄本可參（見本院卷第87、89頁），丙○○、
    甲○○並非相鄰土地之所有人，亦非如承租人或借用人之利
    用權人，其得否就系爭土地主張袋地通行權，已滋疑義。
  (2)次按有通行權之人，應於通行之必要範圍內，擇其周圍土地
    損害最少之處所及方法為之，民法第787條第2項定有明文。
    本件縱認丙○○、甲○○亦得主張袋地通行權，依前揭說明
    ，亦應擇被上訴人損害最小之處所及方法為之。查依新竹
    縣地籍圖謄本所示（見本院卷第69頁），乙○○所有第55號
    土地建物基地，依法所得主張之袋地通行權，以通行南側即
    同段第113號土地（訴外人范綱朋等所有）藍色部分，即可
    逕行連接寬約20公尺之竹東鎮○○路○段四線道公路，所造
    成鄰地之損害為最小，倘通行系爭道路土地即Ａ、Ｂ部分土
    地（即粉紅色部分土地），則將被上訴人所有之56號、69號
    建地從中切割，致該二筆建地被剖成四塊，並且留下Ａ、Ｂ
    部分西側二筆面積、寬度、地形（一為細長三角型狀、一為
    細長倒梯型狀）均無法使用之畸零地，亦顯未符袋地通行權
    規定。又倘乙○○堅持通往中興路１段108巷而主張袋地
    通行權，且上訴人三人一併主張袋地通行權，惟客觀上應依
    同上地籍圖所示，上訴人三人通行同段第114地號黃色部分
    之田地（同為訴外人范綱朋等所有）通行，屬造成鄰地之損
    害最小，而最為適合。若再退步言之，上訴人三人若堅欲
    以通行被上訴人系爭土地，仍應選擇系爭土地損害最少之處
    －亦即系爭土地最西邊而鄰近第70號、71號、72號、74號土
    地之適當寬度土地，始得允許（繪為橘橙色），然上訴人竟
    以該處另需闢路不便而拒絕。然查土地所有權人雖依法律規
    定有供袋地所有權人通行義務，但並無為其開闢道路供其通
    行義務。是上訴人堅持依系爭道路土地即Ａ、Ｂ部分土地通
    行，即屬無據。
六、綜上所述，被上訴人既係系爭土地之所有權人，且系爭道路
    土地並不符公用地役關係，通行系爭道路土地對被上訴人權
    益嚴重損害，上訴人乙○○並阻止被上訴人就其所有非有公
    用地役關係之土地為拆除路面行為，被上訴人主張依民法第
    767條規定上訴人不得通行使用系爭土地，且上訴人乙○○
    不得阻止被上訴人拆除系爭道路土地上之柏油路面，即屬正
    當，上訴人所辯均無可取。原審准被上訴人所請，於法並無
    不合。上訴意旨指摘原判決不當，求予廢棄改判，為無理由
    ，應予駁回。至上訴人主張袋地通行權，堅持依原有系爭道
    路土地通行，嚴重損害被上訴人就系爭土地之利用，違反民
    法第787條第2項規定，是其此之抗辯，亦不應准許。上訴人
    等是否另行提起適當路線之袋地通行權訴訟，核係另一問題
    ，併此敘明。
七、本件事證已臻明確，兩造其餘主張與舉證，經審酌核與判決
    結果不生影響，爰不逐一論述，併此敘明。
八、據上論結，本件上訴為無理由，依民事訴訟法第449條第1項
    、第78條、第85條第1項前段，判決如主文。
中　　華　　民　　國　　96　　年　　5　　月　　1　　日
　　　　　　　　　民事第七庭
                      審判長法　官  鄭三源
　　　　　　　　　　　      法　官  王聖惠
　　　　　　　　　　　      法　官  周美月
正本係照原本作成。
如不服本判決，應於收受送達後20日內向本院提出上訴書狀，其
未表明上訴理由者，應於提出上訴後20日內向本院補提理由書狀
（均須按他造當事人之人數附繕本）上訴時應提出委任律師或具
有律師資格之人之委任狀；委任有律師資格者，另應附具律師資
格證書及釋明委任人與受任人有民事訴訟法第466條之1第1項但
書或第2項（詳附註）所定關係之釋明文書影本。
中　　華　　民　　國　　96　　年　　5 　　月　　2 　　日
　　　　　　　　　　　　　　書記官  李華安
附註：
民事訴訟法第466條之1（第1項、第2項）：
對於第二審判決上訴，上訴人應委任律師為訴訟代理人。但上訴
人或其他法定代理人具有律師資格者，不在此限。
上訴人之配偶、三親等內之血親、二親等內之姻親，或上訴人為
法人、中央或地方機關時，其所屬專任人員具有律師資格並經法
院認為適當者，亦得為第三審訴訟代理人。
